臺灣士林地方法院民事判決
108年度簡上字第161號
上  訴  人  郭禮弓  
追 加 原告  郭王美子
            郭麗惠    
            郭淑惠  
            郭娜惠  
            郭珠惠  
上六人共同
訴訟代理人  林子峰律師
            鄭凱威律師
            陳怡妃律師
被  上訴人  郭禮梓  
訴訟代理人  郭書豪  
上列當事人間清償債務事件，上訴人對於中華民國108年5月31日
本院內湖簡易庭108年度湖簡字第697號第一審判決提起上訴，並
為訴之撤回及追加，本院於110年12月14日言詞辯論終結，判決
如下：
    主  文
上訴駁回。
第二審訴訟費用由上訴人負擔。
    事實及理由
甲、程序部分：
壹、按原告於判決確定前，得撤回訴之全部或一部。但被告已為
    本案之言詞辯論者，應得其同意。訴之撤回，被告於期日到
    場，未為同意與否之表示者，自該期日起，10日內未提出異
    議者，視為同意撤回，民事訴訟法第262條第1、3項定有明
    文。查上訴人於原審係以債務承認契約請求被告給付新臺幣
    （下同）435,640元（見原審卷第8至14頁），嗣於民國110
    年12月14日本院言詞辯論期日當庭表明不主張即撤回此部分
    訴訟標的（見本院卷㈡第385頁），而被上訴人當庭雖未為同
    意與否之表示，惟其自該期日起10日內未提出異議，依上開
    規定，視為同意撤回。而上開撤回起訴部分已非本院審理範
    圍，以下均不贅述。
貳、次按第二審為訴之變更或追加，非經他造同意，不得為之。
    但請求之基礎事實同一、該訴訟標的對於數人必須合一確定
    時，追加其原非當事人之人為當事人者，不在此限，民事訴
    訟法第446條第1項但書、第255條第1項第2、5款定有明文。
    上開規定於簡易訴訟程序之第二審準用之，亦為同法第436
    條之1第3項所明定。查上訴人於109年6月1日本院具狀追加
    民法第179條、第181條但書、第226條第1項、第541條第1項
    及第2項規定，請求被上訴人給付435,640元及其法定遲延利
    息（見本院卷㈠第130至144頁），並先後追加郭王美子、郭
    麗惠、郭淑惠、郭娜惠、郭珠惠為原告（見本院卷㈡第100至
    104、118至120、402頁），經核上開追加訴訟標的部分，與
    原起訴請求，均係本於被上訴人出賣坐落臺北市○○區○○段○○
    段00000地號土地（下稱系爭514-1土地）、同小段670地號
    土地（下稱系爭670土地）應有部分各148/2160之基礎事實
    而為請求，在社會生活上可認為具有共通性，就追加前後之
    訴訟及證據資料於相當程度範圍內具有同一性，在審理時得
    加以利用，其請求之基礎事實堪認同一；至於追加原告部分
    則係因上開訴訟標的對於其等必須合一確定，故上訴人所為
    核與前揭規定相符，應予准許。又上訴人於110年11月10日
    本院準備程序期日當庭追加民法第406條規定為上開請求，
    並經被上訴人同意（見本院卷㈡第324頁），核與前揭規定相
    符，亦應准許。
乙、實體部分：
壹、上訴人及追加原告主張：
一、訴外人郭詩順與郭詩旺、郭詩熚、郭詩深、郭詩錠（下稱郭
    詩旺等4人）為兄弟關係，郭詩旺於88年4月18日間死亡，郭
    詩順於105年12月19日死亡。郭詩順之繼承人為上訴人及追
    加原告（下合稱郭禮弓等6人），其等均未向法院聲明拋棄
    繼承，依法繼承郭詩順之遺產。而被上訴人郭禮梓、訴外人
    郭禮華與郭碧哖、郭禮文、郭禮塗、郭禮賢（下合稱郭禮華
    等5人）則為郭詩旺之子女。
二、緣郭詩順與郭詩旺等4人因繼承共有包括系爭514-1、670土
    地（下合稱系爭兩筆土地）在內之臺北市內湖區內湖路一帶
    之土地。而系爭兩筆土地位於郭詩順住所前，其餘土地則分
    別位於郭詩旺等4人住所前，為消弭實際管理處分之不便，
    其等乃於72年間達成以土地互易方式，將各自非其住所前之
    土地應有部分，移轉予住於該土地前之土地所有人，故郭詩
    旺等4人即同意將其等所有系爭兩筆土地應有部分移轉予郭
    詩順，而郭詩順也同意將非其住所前土地之應有部分移轉予
    郭詩旺等4人，惟考量移轉土地眾多，手續繁雜且須繳納龐
    大稅捐，其等遂合意以借名登記方式，由郭詩順就系爭兩筆
    土地除自己應有部分各47/360外，將其中應有部分各148/36
    0借名登記在郭詩旺名下，其餘應有部分各165/360，則分別
    借名登記在郭詩熚、郭詩深、郭詩錠名下各110/720，並由
    郭詩順保管系爭兩筆土地之所有權狀原本及管理使用。嗣郭
    詩熚將前揭借名登記土地出售他人後，亦由郭詩熚指示訴外
    人即其子郭禮鍊於102年8月5日授權其配偶張素貞簽發45萬
    元之支票賠償予郭詩順，取回郭詩順保管之所有權狀原本。
三、而郭詩旺於88年4月18日死亡，其與郭詩順間借名登記契約
    終止，嗣於89年6月7日被上訴人與郭禮華等5人因分割繼承
    取得系爭兩筆土地應有部分各148/2160，其等因繼承即負有
    返還上開應有部分予郭詩順之義務，嗣郭詩順於105年12月1
    9日死亡，郭禮弓等6人因繼承取得上開返還請求權，經分割
    遺產同意由上訴人單獨取得上開權利，故上訴人即得請求被
    上訴人與郭禮華等5人返還系爭兩筆土地應有部分各148/216
    0。
四、上訴人遂於106年10月間請求被上訴人與郭禮華等5人返還系
    爭兩筆土地應有部分各148/2160，經被上訴人與郭禮華等5
    人同意，其後郭禮華等5人乃於107年2月26日以贈與方式移
    轉系爭兩筆土地上開應有部分予訴外人即上訴人之子女郭亭
    衛、郭昱廷各370/2160。惟此時上訴人始知悉被上訴人早於
    104年6月12日將上開應有部分出賣予訴外人吳王素美，而給
    付不能，兩造遂於107年4月5日、14日經由電話協商，合意
    由被上訴人給付上訴人系爭兩筆土地應有部分各148/2160元
    出賣時以公告現值計算之價額共計435,640元（計算式：374
    ,000元×〈9＋8平方公尺〉×148/2160＝435,640元）。縱認上開
    借名登記契約未成立，然兩造於107年4月5日已合意將贈與
    標的由系爭兩筆土地應有部分各148/2160變更為金錢贈與，
    並以上訴人查詢所得435,640元為贈與標的，被上訴人仍應
    給付上訴人435,640元。
五、詎被上訴人事後拒絕給付。為此，爰依民法第179條及第181
    條但書、或第226條第1項、或民法第406條、或第541條第1
    項及第2項規定，擇一請求被上訴人給付435,640元等語。並
    於原審聲明：被上訴人應給付上訴人435,640元，及自起訴
    狀繕本送達之翌日起至清償日止，按週年利率5%計算之利息
    。經原審為上訴人敗訴之判決，上訴人不服，提起上訴，並
    聲明：㈠原判決廢棄。㈡被上訴人應給付上訴人435,640元，
    及自起訴狀繕本送達之翌日起至清償日止，按週年利率5%計
    算之利息。
貳、被上訴人則以：
一、被上訴人否認郭詩順與郭詩旺等4人間有成立土地互易及借
    名登記契約，被上訴人對郭詩順如何取得郭詩旺等人之系爭
    514-1土地所有權狀原本毫無所悉，自不能僅以其持有該權
    狀，即判定所有權歸屬郭詩順，遑論郭詩順對系爭兩筆土地
    亦未曾管理使用。再者，被上訴人與郭禮華等5人係因顧及
    親情，並考量系爭兩筆土地確實坐落在上訴人住所前，經上
    訴人一再懇託，始於106年12月14日勉予同意贈與其等所有
    系爭兩筆土地之應有部分，並非因負有返還義務而為之。惟
    因被上訴人事後發現系爭兩筆土地應有部分早已出售，無法
    成立贈與契約，兩造乃於107年4月5日、14日電話連繫討論
    ，惟於對話過程並未達成贈與契約之合意。
二、縱認兩造間有達成贈與之合意，依民法第408條第1項前段規
    定，被上訴人於108年4月11日已當庭具狀表明撤銷贈與系爭
    兩筆土地應有部分之意思表示，並經上訴人當庭收受，上訴
    人即無權再向被上訴人請求給付。因此，原審為上訴人敗訴
    之判決，於法並無不當，上訴人之上訴為無理由等語，資為
    抗辯。並聲明：上訴駁回。
參、兩造不爭執事項：（見本院卷㈡第173至174頁，部分文字因
    判決編輯略為修改）
一、兩造對彼此提出之書證形式上真正不爭執。
二、郭詩順與郭詩旺等4人為兄弟關係，郭詩旺於88年4月18日死
    亡，郭詩順於105年12月19日死亡。郭詩順之繼承人為郭禮
    弓等6人，其等均未向法院聲明拋棄繼承。而被上訴人與郭
    禮華等5人則為郭詩旺之子女。
三、郭詩旺於55年6月14日因贈與取得系爭514-1土地應有部分14
    8/360，郭詩順則於55年6月14日因繼承而取得系爭514-1土
    地應有部分47/360；郭詩熚、郭詩深、郭詩錠則於55年6月1
    4日因繼承而取得系爭514-1土地應有部分各110/720。
四、郭詩旺於55年6月14日因繼承取得系爭670土地應有部分148/
    360，郭詩順則於55年6月14日因繼承而取得系爭670土地應
    有部分47/360；郭詩熚、郭詩深、郭詩錠則於55年6月14日
    因繼承而取得系爭670土地應有部分各110/720。
五、嗣郭詩旺死亡，被上訴人與郭禮華等5人於89年6月7日因分
    割繼承取得系爭兩筆土地應有部分各148/2160，其後被上訴
    人於104年6月12日將上開應有部分出賣予吳王素美。
六、郭禮華等5人於107年2月26日以贈與方式移轉系爭兩筆土地
    上開應有部分予郭亭衛、郭昱廷各370/2160。
七、兩造曾於107年4月5日、14日通話，內容詳如本院卷㈠第39至
    40頁。
八、系爭兩筆土地自64年10月20日使用分區編定為道路用地，無
    庸繳納地價稅。
九、郭王美子、郭麗惠、郭淑惠、郭娜惠於109年4月24日書立聲
    明書；郭珠惠則於110年4月9日書立陳述意見狀，表明其等
    均同意由上訴人單獨取得系爭兩筆土地之權利。　
肆、得心證之理由：（依本院卷㈡第324頁所整理兩造爭執事項進
    行論述）
一、郭禮弓等6人主張郭詩順與郭詩旺等4人間於72年間就系爭兩
    筆土地之應有部分成立借名登記契約，為無理由，論述如下
    ：
　㈠按民事訴訟如係由原告主張權利者，應先由原告負舉證之責
    ，若原告先不能舉證，以證實自己主張之事實為真實，則被
    告就其抗辯之事實即令不能舉證，或其所舉證據尚有疵累，
    亦應駁回原告之請求（最高法院109年度台上字第123 號判
    決意旨參照）。次按當事人雙方約定互相移轉金錢以外之財
    產權者，為互易契約，準用關於買賣之規定，民法第398條
    定有明文。則當事人雙方約定互相移轉土地所有權之互易契
    約，須當事人雙方就互易之標的物土地互相同意，契約始能
    成立（最高法院92年度台上字第2245號判決意旨參照） 。
    又按借名登記契約，乃當事人約定一方將自己之財產以他方
    名義登記，而仍由自己管理、使用、處分，他方允就該財產
    為出名登記之契約。出名人與借名人間應有借名登記之意思
    表示合致，始能成立借名登記契約（最高法院109年度台上
    字第123號判決意旨參照）。
  ㈡經查：
　⒈郭禮弓等6人主張郭詩順於72年間因與郭詩旺等4人互易所繼
    承共有之土地，而取得系爭兩筆土地所有權，其等並成立借
    名登記契約，由郭詩順就系爭兩筆土地除自己應有部分各47
    /360外，將其中應有部分各148/360借名登記在郭詩旺名下
    ，其餘應有部分各165/360，則分別借名登記在郭詩熚、郭
    詩深、郭詩錠名下各110/720之事實，為被上訴人所否認。
    則依前揭判決意旨，郭禮弓等6人自應先就郭詩順已因互易
    而取得系爭兩筆土地除本身應有部分各47/360以外之所有權
    之事實，負舉證責任，倘無法證明，則郭詩順既未取得其餘
    應有部分之所有權，自無從與郭詩旺等4人成立借名登記契
    約。
  ⒉郭禮弓等6人固提出土地所有權狀、支票、LINE對話內容、錄
    音光碟及譯文，並舉證人郭禮鍊、張素貞、代書即陳崧銓為
    證。然查：
　⑴郭禮弓等6人於本件訴訟審理過程中均未能具體指明郭詩順於
    72年間係以何土地作為標的與郭詩旺等4人進行互易，並於1
    10年12月14日本院言詞辯論期日自承：因當事人死亡，時間
    久遠，無法確定換地內容等語（見本院卷㈡第383頁），又未
    能提出郭詩順與郭詩旺等4人間有互易意思表示合致之證據
    ，則郭禮弓等6人主張郭詩順因互易而取得系爭兩筆土地除
    本身應有部分各47/360以外土地所有權之事實，已難認為真
    實。依前揭判決意旨，郭詩順既未因互易取得系爭兩筆土地
    除本身應有部分以外之所有權，即無從就非屬其所有之應有
    部分與郭詩旺等4人成立借名登記契約。
　⑵郭禮弓等6人雖主張郭詩順因借名登記而保管郭詩旺等4人系
    爭兩筆土地所有權狀原本，嗣郭詩熚於102年8月5日交付面
    額45萬元之支票予郭詩順，取回系爭514-1土地所有權狀等
    語。查郭禮弓等6人主張有關系爭514-1土地部分，業據其提
    出郭詩旺、郭詩深、郭詩錠之土地所有權狀原本供本院當庭
    核對無誤（見本院卷㈠第27、31、36頁、卷㈡第173頁），並
    經證人郭禮鍊於109年7月31日本院準備程序期日證述：郭詩
    熚有要求張素貞簽發面額45萬元支票1紙交付郭詩順，取回
    土地所有權狀，後來伊才知系爭514-1土地所有權狀在郭詩
    順處等語（見本院卷㈠第215、217頁）；證人張素貞於109年
    9月25日本院準備程序期日證述：支票是郭詩熚指示我簽發
    給郭詩順的等語（見本院卷㈡第13頁），核與上訴人提出之
    土地所有權狀、支票影本相符（見本院卷㈠第30、37頁），
    堪認屬實。惟郭禮弓等6人主張有關系爭670土地部分，則未
    提出系爭670土地之土地所有權狀原本以供本院核對，故郭
    禮弓等6人主張郭詩順因借名登記而保管郭詩旺等4人系爭兩
    筆土地所有權狀原本乙節，即非全然與事實相符。且郭詩順
    持有郭詩旺等4人系爭514-1土地所有權狀原本之原因諸多，
    縱依證人郭禮錬、張素貞於上開期日證述郭詩熚有因取回土
    地所有權狀而交付面額45萬元之支票予郭詩順，惟此金錢交
    付原因亦屬諸多，尚難據此認定郭詩順係基於借名登記契約
    而持有郭詩旺等4人系爭514-1土地之所有權狀原本。
　⑶況且，系爭兩筆土地自64年10月20日起即編定為道路用地，
    供公眾通行使用，上訴人復未能提出郭詩順自72年起管理、
    使用、處分系爭兩筆土地之證明，自難僅以系爭兩筆土地位
    於郭詩順住所前，即認自72年起係由郭詩順管理、使用。
　⑷至於上訴人提出之LINE對話內容（見本院卷㈠第230至234、24
    1至243頁、卷㈡第42至55頁），及證人陳崧銓於109年9月25
    日本院準備程序期日之證詞（見本院卷㈡第9至11頁），僅能
    證明上訴人與陳崧銓、郭禮華間，因辦理被上訴人、郭禮華
    等5人之系爭兩筆土地應有部分贈與登記移轉予上訴人所指
    定兩名子女之事宜，而相互聯繫，期間並發現被上訴人之應
    有部分已出賣之事實。參以被上訴人於110年11月10日本院
    準備程序期日自承：伊於106年12月14日有同意贈與上訴人
    系爭兩筆土地應有部分，後來發現土地已經賣出，沒有辦法
    給上訴人等語（見本院卷㈡第323頁）；佐以郭禮華於110年8
    月2日本院準備程序期日證述：郭詩順往生辦喪事後，郭禮
    弓和代書一起來找我，說土地是郭詩順的，要我聯繫兄弟姐
    姐將土地還給郭禮弓，我說郭詩旺生前沒有跟我說這件事，
    我不承認土地是郭詩順的，那時郭詩順剛過世，我想說兄弟
    間不要為小事情有嫌隙，所以我就去聯絡兄弟姐妹，因為土
    地面積總共不到2平方公尺，所以就贈與給郭禮弓指定之人
    ，權狀是交給郭禮弓的代書，缺郭禮梓那份等語（見本院卷
    ㈡第168、170頁），足見被上訴人與郭禮華等5人係基於情誼
    考量而同意將系爭兩筆土地應有部分各148/2160贈與上訴人
    所指定之人。因此，尚難以被上訴人曾同意贈與系爭兩筆土
    地應有部分，及郭禮華等5人所為上開贈與移轉登記，即推
    論郭詩順與郭詩旺於72年間就系爭兩筆土地應有部分各148/
    360有成立借名登記契約。
　㈢綜上所述，依郭禮弓等6人所提出之上開證據，不足以證明郭
    詩順與郭詩旺等4人已於72年間因互易而取得系爭兩筆土地
    除本身應有部分各47/360以外之所有權，自無從將非屬己身
    所有土地之應有部分分別借名登記予郭詩旺等4人，且依上
    開證據，亦無法證明郭詩順與郭詩旺於72年間就系爭兩筆土
    地應有部分各148/360有成立借名登記契約，故郭禮弓等6人
    此部分主張，自無理由。
二、則郭詩順與郭詩旺就系爭兩筆土地應有部分各148/360既未
    成立借名登記契約，被上訴人即未因繼承而負有返還系爭兩
    筆土地應有部分各148/2160之義務，上訴人主張因分割遺產
    取得上開返還請求權，而依民法第179條、第181條但書、第
    226條第1項、第541條第1項及第2項規定，請求被上訴人給
    付435,640元，均無理由，不應准許。
三、上訴人依民法第406條規定，請求被上訴人給付435,640元，
    為無理由，論述如下：
　㈠按當事人主張有利於己之事實者，就其事實有舉證之責任，
    民事訴訟法第277條前段定有明文。次按稱贈與者，謂當事
    人約定，一方以自己之財產無償給與他方，他方允受之契約
    ；贈與物之權利未移轉前，贈與人得撤銷其贈與，民法第40
    6條、第408條第1項前段分別定有明文。又當事人互相表示
    意思一致者，無論其為明示或默示，契約即為成立，民法第
    153條第1項亦有明定。
　㈡經查：
　⒈上訴人主張兩造已於107年4月5日成立贈與契約，約定由被上
    訴人贈與上訴人435,640元之事實，為被上訴人所否認，依
    前揭舉證責任分配原則，自應由上訴人就此有利於己之事實
    ，負舉證責任。
　⒉上訴人雖提出錄音光碟及其譯文為證。然查：
　⑴綜觀兩造於107年4月5日對話內容，其中被上訴人表示：「現
    在很簡單，他們都給你了，你去查看多少，我就給你多少。
    」上訴人表示：「所以就我算多少，就跟你說就是了嗎？」
    被上訴人回稱：「對啦，就這樣子啦，你叫我去查，不可能
    啦，讓你去查也不可能，你也是要拿給別人估，也是要搞很
    久的。」等語（見本院卷㈠第39頁），其等對話過程均未提
    及被上訴人要給付上訴人金額若干，已難認定兩造間就被上
    訴人贈與上訴人435,640元之意思表示合致，而成立贈與契
    約。　
　⑵再綜觀兩造於107年4月14日對話內容，其中上訴人表示：「
    你那天要我去查的金額，我已經查出來了，是要用嘴巴說，
    還是如何？」被上訴人回稱：「好，你說一下好了。」上訴
    人表示：「總共金額是437,580元。」被上訴人回稱：「好
    ，幾個人分？」上訴人表示：「沒有啦，這是你個人的部分
    。」被上訴人回稱：「就我一個人，是嗎？好，我問問看再
    跟你講。」等語（見本院卷第40頁），被上訴人顯然未同意
    上訴人於電話中所述「437,580元」，亦難認兩造間就被上
    訴人贈與上訴人435,640元之意思表示合致，而成立贈與契
    約。
　⑶又被上訴人雖曾於106年12月14日同意贈與上訴人系爭兩筆土
    地應有部分各148/2160，惟此贈與業經被上訴人於108年4月
    11日具狀表明撤銷贈與之意思表示，並經上訴人於同日收受
    （見原審卷第77至79頁），合於前揭民法第408條第1項前段
    規定，上開贈與契約失其效力，上訴人即不得據此再向被上
    訴人請求給付贈與物。
　㈢綜上所述，依上訴人所提上開證據，不足以證明兩造間於107
    年4月5日已成立贈與契約，故上訴人依民法第406條規定，
    請求被上訴人給付435,640元，為無理由，不應准許。
伍、從而，上訴人依民法第179條、第181條但書、第226條第1項
    、民法第406條、第541條第1項及第2項規定，請求被上訴人
    給付435,640元，及自起訴狀繕本送達之翌日起至清償日止
    ，按週年利率5%計算之利息，為無理由，應予駁回。原審為
    上訴人敗訴之判決，其理由雖與本院不同，但結論並無二致
    ，上訴人仍以前詞指摘原判決不當，求予廢棄改判，為無理
    由，應駁回其上訴。
陸、本件事證已臻明確，兩造其餘之攻擊或防禦方法及證據，經
    本院斟酌後，認為均不足以影響本判決之結果，自無一一詳
    予論駁之必要，併此敘明。
柒、據上論結，本件上訴為無理由，依民事訴訟法第436條之1第
    3項、第449條第1項、第78條，判決如主文。
中    華    民    國    111    年    1    月    11    日
            民事第二庭   審判長法  官 陳章榮           
　　　　　　                   法  官 孫曉青 
                               法  官 蘇錦秀 
以上正本係照原本作成。
本判決不得上訴。
中　　華　　民　　國　　111 　年　 　1　　月　　11　　日
                              書記官  詹欣樺